【裁判字號】    95,再,13
【裁判日期】    950419
【裁判案由】    所有權移轉登記
【裁判全文】
臺灣高等法院民事判決                    95年度再字第13號
再審原告  甲○○
再審被告  丙○○
          乙○○
上列當事人間請求所有權移轉登記事件，再審原告對於中華民國
94年9月28日本院94年度上字第334號確定判決提起再審之訴，本
院未經言詞辯論，判決如下：
    主      文
再審之訴駁回。
再審訴訟費用由再審原告負擔。
    事實及理由
一、按確定判決有民事訴訟法第496條第1項各款所列情形之一者
    ，當事人得以再審之訴對之聲明不服，但當事人已依上訴主
    張其事由或知其事由而不為主張者，不在此限，固為同條但
    書所明定。惟該但書之規定，係以當事人已依上訴主張其事
    由，則其事由已受上級法院審判，為訴訟經濟計，乃不許當
    事人復以再審之方法更為主張。故如其上訴係因不合法而被
    駁回者，因未受上級法院實體審判，自無不許其以相同事由
    提起再審之訴之理。本件再審原告於前訴訟程序，以原確定
    第二審判決違背法令為由，提起第三審上訴，經最高法院以
    再審原告未就原第二審判決如何違背法令為具體之指摘，而
    認其上訴為不合法，以94年度台上字第2359號裁定駁回其上
    訴，並未為實體審判，有該裁定影本在卷可按。是再審原告
    依上訴主張之事由，既未受上級法院實體審判，自無同法第
    496條第1項但書規定之適用，合先敘明。
二、本件再審原告主張本院 94年度上字第334號確定判決（下稱
    原確定判決）有民事訴訟法第496條第 1項第1款、第13款所
    定再審事由，對之提起再審之訴，無非以：(一)依最高法院18
    年上字第2102號判例之意旨，未經成立之和解契約，在和解
    進行中當事人所為讓步之主張，不能採為判決之根據。再審
    被告於前訴訟程序審理時主張「……經被上訴人（即再審被
    告）等通知上訴人（即再審原告）應依照父母之交代及提示
    切結書予上訴人，數次協商後，上訴人才於一個多月後依被
    上訴人及黃甘招可繼承之比例匯款予被上訴人及黃甘招……
    」，故伊匯款予再審被告及黃甘招之情事，至多僅能認定係
    兩造試行和解時所為之讓步，實不得採為判決之依據，然原
    確定判決竟據此認定「苟被上訴人及其他繼承人對系爭土地
    並無權利，上訴人何以給付被上訴人為數不少且相當於應繼
    分之徵收補償費」，此顯與前揭判例有違，是原確定判決適
    用法規顯有錯誤。(二)伊雖於78年12月13日在曾美檯書立之切
    結書上簽名，然充其量僅係當事人於訴訟外所為之陳述，依
    最高法院44年台上字第 988號判例之意旨，當事人在訴訟外
    所為不利於己之陳述尚須審究之，不得據以為判決之基礎。
    然原確定判決以該切結書之內容，遽予認定伊與其母黃張阿
    花間具有信託關係，亦與前揭判例有違。(三)再按除別有規定
    外，法院不得就當事人未聲明之事項為判決，同法第388 條
    定有明文。伊於前訴訟程序審理時僅係主張黃張阿花與黃仁
    謙間並無贈與之合意，然原確定判決卻認定「系爭土地之原
    所有權人黃仁謙既欲將系爭土地之0.5231公頃贈與黃張阿花
    ，因受限於法令無法辦理移轉登記，乃信託登記於上訴人名
    下，再由上訴人出具切結書承諾日後無條件移轉登記與黃張
    阿花，足證黃張阿花就黃仁謙之贈與行為已為允受，並與上
    訴人間成立信託之合意甚明，否則上訴人何須向黃張阿花承
    諾於日後系爭土地之法令限制解除時無條件提供證件會同辦
    理，且非經黃張阿花及黃燈族同意，不得私自處分，故此部
    分上訴人之辯解，亦不足採」，顯已就當事人未主張之事項
    為審理，與上開規定及最高法院47年台上字第 430號判例有
    違，即屬判決適用法規顯有錯誤之情形。(四)另原確定判決未
    斟酌前訴訟程序一審證人張阿來之證言，亦有同法第 496條
    第1項第13款之再審事由等語，為其主要論據。並聲明：
    (一)原確定判決廢棄。(二)再審被告之訴駁回。
三、按確定判決適用法規顯有錯誤者，得以再審之訴對之聲明不
    服，民事訴訟法第496條第1項第1款固定有明文。惟所謂「
    適用法規顯有錯誤」，係指確定判決所適用之法規顯然不合
    法律之規定或與司法院尚有效之大法官會議之解釋或最高法
    院尚有效之判例顯然違反者而言（最高法院 60年台再字第
    170號判例、 57年台上字第1091號判例意旨參照）。又適用
    法規顯有錯誤，不包括認定事實錯誤、取捨證據失當、判決
    不備理由及在學說上諸說併存致發生法律上見解歧異等情形
    在內。是以此為由提起再審之訴，必須具體指摘原確定判決
    所適用之法規顯然不合法律之規定，或與司法院尚有效之大
    法官會議之解釋或最高法院尚有效之判例顯然違反。
四、經查，原確定判決依再審原告所書立之切結書及書寫該切結
    書之代書曾美檯之證言，並佐以再審原告與訴外人黃燈族確
    曾共同將徵收補償款依應繼分比例分配與再審被告及訴外人
    黃甘招之事實，依繼承、信託及再審原告就系爭切結書之履
    行義務等法律關係，認定再審被告以其母黃張阿花之繼承人
    身分，請求再審原告將系爭土地之應有部分5231/17231移轉
    登記予全體繼承人公同共有為有理由，並無認事用法不當之
    可言。至該確定判決依匯款之事實及切結書之記載，認定黃
    甘招及再審原告與其母黃張阿花間確有信託關係存在，要屬
    事實之認定，已無適用法規錯誤之可言，更與再審原告所引
    最高法院18年上字第2102號、44年台上字第988號等判例意
    旨所示情形無涉。又所謂訴外裁判，係指法院就本案訴訟標
    的外之法律關係為裁判之意。本件原確定判決既已認定上開
    信託關係存在，乃駁回再審原告有關並無贈與合意之抗辯，
    與民事訴訟法第388條及最高法院47年台上字第430號判例意
    旨亦全無關涉。另原審本於取捨證據之職權行使，依自由心
    證之作用，採用證人曾美檯之所證，否認證人張阿來之證言
    ，並無可議。再審原告既未主張及舉證證明原確定判決就此
    項自由心證之職權行使，有何違背論理法則及經驗法則之具
    體情事，徒以其一己之私見，遽謂原確定判決有漏未斟酌重
    要證物情事，亦有未合。是其再審之訴，顯無理由。
五、末按再審之訴顯無再審理由者，得不經言詞辯論，以判決駁
    回之，民事訴訟法第502條第2項定有明文。綜上所述，本件
    再審原告以原確定判決有民事訴訟法第496條第1項第1款、
    第13款之再審事由，提起再審之訴，顯無再審理由，爰不經
    言詞辯論，逕以判決駁回之。
據上論結，本件再審之訴為無理由，依民事訴訟法第502條第2項
、第78條，判決如主文。
中    華    民    國    95    年    4    月    19     日
                  民事第十六庭審判長法  官  沈方維
                                    法  官  湯美玉
                                    法  官  張競文
正本係照原本作成。
如不服本判決，應於收受送達後20日內向本院提出上訴書狀，其
未表明上訴理由者，應於提出上訴後20日內向本院補提理由書狀
（均須按他造當事人之人數附繕本）上訴時應提出委任律師或具
有律師資格之人之委任狀；委任有律師資格者，另應附具律師資
格證書及釋明委任人與受任人有民事訴訟法第466條之一第一項
但書或第二項（詳附註）所定關係之釋明文書影本。
中    華    民    國    95    年    4     月    21    日
                                    書記官  鄭麗兒
附註：
民事訴訟法第四百六十六條之一（第一項、第二項）：
對於第二審判決上訴，上訴人應委任律師為訴訟代理人。但上訴
人或其他法定代理人具有律師資格者，不在此限。
上訴人之配偶、三親等內之血親、二親等內之姻親，或上訴人為
法人、中央或地方機關時，其所屬專任人員具有律師資格並經法
院認為適當者，亦得為第三審訴訟代理人。


司法院資訊處製作；財團法人民間司法改革基金會備份。
